臺灣臺中地方法院民事判決　九十三年度訴字第六八一號
　　原　　　告　乙○○
　　訴訟代理人　沈朝江律師
　　被　　　告　台中縣豐原市公所
　　法定代理人　丙○○
　　訴訟代理人　甲○○
右當事人間請求排除侵害事件，經本院於民國九十三年七月八日言詞辯論終結，判決
如左：
    主      文
原告之訴及假執行之聲請均駁回。
訴訟費用由原告負擔。
    事      實
甲、原告方面：
  壹、聲明：
    一被告應將坐落台中縣豐原市○○段六七一地號，面積七七‧九○平方公尺之土
      地（下稱系爭土地）上所鋪設之柏油路面鏟除，回復土地原狀後，將土地返還
      原告。
    二原告願預供擔保，請准宣告假執行。
  貳、陳述：
    一系爭土地為原告所有，此有土地登記謄本為憑。而該地係屬豐原市都市計畫第
      八─十一號道路範圍內，於民國七十九年間即由被告開闢為十八米寬之育英路
      ，道路全線土地均已辦理徵收，唯獨原告所有系爭土地迄未辦理徵收補償，經
      原告於九十三年二月六日向被告辦理徵收補償，被告於九十三年二月二十三日
      以豐市工字第○九三○○○三六三三號函覆原告，將先行錄案，視年度預算試
      編辦理徵收補償作業云云，以為搪塞，有申請書、被告函文及地籍圖謄本可稽
      。
    二按所有人對於無權占有或侵奪其所有物者，得請求返還之。對於妨害其所有權
      者，得請求除去之。有妨害其所有權之虞者，得請求防止之。民法第七百六十
      七條定有明文。查被告無權占有原告所有系爭土地，開闢為育英路鋪設柏油，
      據此，原告本於所有物返還請求權，請求被告於回復土地原狀後，將土地返還
      土地。
    三至所謂權利濫用之認定，仍應權衡雙方之損害輕重。依據憲法第十五條規定，
      人民之財產權應予保障，不能因被告係公家機關，就可未經辦理徵收補償，亦
      未經原告之同意，即在原告所有系爭土地上開闢道路。且依司法院解釋及最高
      法院判例見解，均認政府機關辦理徵收土地時，如未於公告期間屆滿後十五日
      內發放徵收補償金完畢，即不得使用人民之土地。準此，於被告就系爭土地未
      依法辦理徵收補償前，原告仍可請求被告回復土地原狀後，將土地返還原告，
      以保障原告之財產權。
  、證據：提出申請書影本、被告函影本、土地登記謄本、地籍圖謄本及剪報影本
      各一份為證。
乙、被告方面：
  壹、聲明：請求駁回原告之訴及假執行之聲請。
  貳、陳述：
    一被告對於原告之主張並不爭執，惟系爭土地於七十八年由被告辦理徵收補償，
      係屬豐原都市計畫第一期公共設施保留地第八之十一號道路範圍內，因徵收當
      時時間緊迫，致遺漏徵收系爭土地，原告向被告陳情時，因被告財政窘困，無
      法支付龐大補償費，遂函覆原告將先行錄案，視年度預算試編辦理補徵作業，
      並非被告不願辦理徵收補償，且被告已將系爭土地之徵收補償費編列在明年之
      預算內。
    二有關原告所有系爭土地，其週邊使用情形為：左側為格林幼稚園（豐原市○○
      路一四五號），右側為停車場用地。
  、證據：提出現場照片八張為證。
丙、本院依職權勘測現場，並囑託台中縣豐原地政事務所派員會同測量，製有勘驗筆
    錄及複丈成果圖附卷。
    理      由
一、兩造不爭執之事實：
  (一)系爭土地為原告所有，係屬台中縣豐原市都市計畫第八─十一號道路範圍內，於
    七十九年間即由被告開闢為十八米寬之育英路。
  (二)系爭土地之週邊使用情形為：左側為格林幼稚園（豐原市○○路一四五號），右
    側為停車場用地。
  (三)系爭土地迄未經被告辦理徵收補償。
二、本件爭點：
  (一)原告得否本於所有物返還請求權，請求被告於回復土地原狀後，將土地返還原告
    ？
  (二)原告上開請求，有無權利濫用之情事？
三、得心證之理由：
  (一)按「權利之行使，不得違反公共利益，或以損害他人為主要目的。」民法第一百
    四十八條第一項定有明文。再按「查權利之行使，是否以損害他人為主要目的，
    應就權利人因權利行使所能取得之利益，與他人及國家社會因其權利行使所受之
    損失，比較衡量以定之。倘其權利之行使，自己所得利益極少而他人及國家社會
    所受之損失甚大者，非不得視為以損害他人為主要目的，此乃權利社會化之基本
    內涵所必然之解釋。」最高法院著有七十一年台上字第七三七號判例可資參照。
    又按「憲法第十五條關於人民財產權應予保障之規定，旨在確保個人依財產之存
    續狀態行使其自由使用、收益及處分之權能，並免於遭受公權力或第三人之侵害
    ，俾能實現個人自由、發展人格及維護尊嚴。如因公用或其他公益目的之必要，
    國家機關雖得依法徵收人民之財產，但應給予相當之補償，方符憲法保障財產權
    之意旨。既成道路符合一定要件而成立公用地役關係者，其所有權人對土地既已
    無從自由使用收益，形成因公益而特別犧牲其財產上之利益，國家自應依法律之
    規定辦理徵收給予補償，各級政府如因經費困難，不能對上述道路全面徵收補償
    ，有關機關亦應訂定期限籌措財源逐年辦理或以他法補償。若在某一道路範圍內
    之私有土地均辦理徵收，僅因既成道路有公用地役關係而以命令規定繼續使用，
    毋庸同時徵收補償，顯與平等原則相違。」司法院大法官會議亦著有釋字第四○
    ○號解釋可資參照。
  (二)經查：
    1.系爭土地係屬台中縣豐原市都市計畫第八─十一號道路範圍內，於七十九年間
      即由被告開闢為十八米寬之育英路，其週邊使用情形為：左側為格林幼稚園（
      豐原市○○路一四五號），右側為停車場用地等節，已如前述，是系爭土地自
      七十九年間起即經被告開闢為育英路，迄今均實際供公眾通行使用甚明。
    2.而系爭土地為原告所有，迄未經被告辦理徵收補償，前亦認定，故系爭土地既
      尚未經被告依法辦理徵收補償，原告即仍保有其所有權。惟系爭土地既已成為
      道路供公眾通行使用，有十數年之久，在公法上應認有公用地役關係存在，倘
      准原告拆除系爭土地之柏油路面，收回作為其他用途之使用，非但妨害公眾通
      行，且有礙市容觀瞻及都市發展，原告自己獲益甚少，而對於公益損害甚大。
      依前開民法第一百四十八條第一項之規定及最高法院七十一年台上字第七三七
      號判例意旨，原告就系爭土地所有權之行使，自應受有限制，無從自由使用收
      益，形成因公益而特別犧牲其財產上之利益。
    3.綜上所述，原告依所有物返還請求權，請求被告將系爭土地上所鋪設之柏油路
      面鏟除，回復土地原狀後，將土地返還原告，應屬權利濫用情形，無從准許。
  (三)又被告於開闢系爭道路時，既就系爭土地漏未辦理徵收補償，依前開司法院大法
    官會議釋字第四○○號解釋意旨，被告自應儘速依法律之規定就系爭土地辦理徵
    收給予原告補償，被告如因經費困難，不能就系爭土地路即刻辦理徵收補償，有
    關機關亦應訂定期限籌措財源逐年辦理或以他法補償。惟被告就系爭土地將於何
    時辦理徵收及補償金額若干，乃屬行政爭訟問題，非本件民事訴訟所應審究之範
    圍，原告應另循行政訴訟程序解決，附此敘明。
  (四)從而，原告依所有物返還請求權，請求被告將系爭土地上所鋪設之柏油路面鏟除
    ，回復土地原狀後，將土地返還原告，為無理由，應予駁回。原告之訴既經駁回
    ，其假執行之聲請亦失所附麗，應併予駁回。
四、據上論結，本件原告之訴無理由，依民事訴訟法第七十八條，判決如主文。
中　　　華　　　民　　　國　　九十三　　年　　　七　　　月　　二十三　　日
                                    臺灣臺中地方法院民事第四庭
~B法　　　官　許秀芬
右為正本係照原本作成
如不服本判決，應於判決送達後二十日內，向本院提出上訴狀。
中　　　華　　　民　　　國　　九十三　　年　　　七　　　月　　二十三　　日
~B法院書記官
